臺灣嘉義地方法院刑事判決　　　　　　　　　　　　　九十一年度易字第四四四號
　　公　訴　人　臺灣嘉義地方法院檢察署檢察官
　　被　　　告　辛○○　男　三.
　　　　　　　　丙○○　女　二.
　　右　一　人　林春發　律師
　　選任辯護人
右列被告因業務侵占等案件，經檢察官提起公訴（九十一年度偵字第二七八五、四一
八四、四五三三、五０二０號），本院判決如左：
    主  文
辛○○、丙○○共同行使偽造私文書，足以生損害於公眾及他人，各處有期徒刑肆月
，如附表編號壹所示之署押均沒收。又共同行使偽造私文書，足以生損害於他人，各
處有期徒刑月，如附表編號貳所示之署押均沒收。又共同意圖為自己不法之所有，
而侵占對於業務上所持有之物，辛○○處有期徒刑年陸月，丙○○處有期徒刑年
月。辛○○應執行有期徒刑肆年，丙○○應執行有期徒刑年玖月，如附表編號壹
、貳所示之署押均沒收。
    事  實
一、辛○○因配偶戊○○發現其與丙○○交往，戊○○要求離婚，辛○○竟與丙○○
    共同基於犯意聯絡，於民國九十一年四月十四日（起訴書誤為同年月十五日）中
    午在嘉義市○○路一五九號七樓之三（起訴書漏載），推由丙○○在辛○○、戊○○夫妻離婚協議書（一式二份）證人欄接續偽造丙○○之父丁○○之署押（簽
    名）共二枚及盜用丁○○之印文共二枚（如附表編號一所示），辛○○即於九十
    一年四月十五日持往嘉義市乙○○○事務所與不知情之戊○○辦理離婚登記，而
    行使該偽造之私文書，足以生損害於丁○○、戊○○及戶政機關對於離婚登記管
    理之正確性，並以此方法，使不知情之戶政事務所承辦公務員將丁○○擔任兩願
    離婚證人之不實事項登載於職務上所掌之離婚登記申請書，足以生損害於丁○○
    、戊○○及戶政機關對於離婚登記管理之正確性（離婚協議書一份送交戶政事務
    所存查，另一份由戊○○持有，均未據扣案，且不能證明業已滅失）。
二、辛○○再與丙○○另行起意，並共同基於犯意聯絡，於九十一年四月十六日下午
    向林蔡麗郁承租坐落嘉義市○○路三三巷十一號（起訴書誤為同巷十八號）房屋
    ，並在上址推由丙○○在房屋租賃契約書（一式二份）立契約人即承租人欄接續
    偽造丁○○之簽名共二枚（如附表編號二所示），再交還林蔡麗郁，而行使該偽
    造之私文書，足以生損害於丁○○、林蔡麗郁（林蔡麗郁所執之契約書業據扣案
    ，丙○○所執之契約書則未據扣案，且不能證明業已滅失）。
三、辛○○自八十八年三月十五日起，受僱於臺灣保全股份有限公司嘉義分公司（址
    設嘉義市○○路四六七號，下簡稱壬○○○○司）擔任運鈔員，現金運送之安全
    維護為其業務，於駕駛運鈔車載運財物時，車上之財物乃其業務上所持有之物。
    因其工作有機可乘，竟又與丙○○另行起意，共同基於意圖為自己不法所有之犯
    意聯絡，先於九十一年四月十九日晚上在前開竹圍路租處告知其將犯案，要求丙○○開車接應，並獲得丙○○首肯，再於九十一年四月二十五日午夜自屏東縣返
    回嘉義市途中，與丙○○謀議如何侵占運鈔車所載運現款之犯罪計畫。翌日即同
    年月二十六日上午十時四十分許，辛○○駕駛車牌號碼ＤＸ—５５４９號運鈔車
    ，與同公司運鈔員兼車長庚○○、中國信託商業銀行行員子○○載運現鈔至嘉義
    市○○路一三四號嘉義郵局，庚○○與子○○下車將部分現鈔送往郵局收支股簽
    收，辛○○見其餘兩袋現鈔合計新臺幣（下同）四千零十九萬三千元放置於車內
    後座，未鎖於車內保險櫃，竟趁該二人洽辦事務尚未返回之際，駕駛運鈔車逃逸
    ，而將該兩袋現鈔侵占入己。辛○○旋於同日上午十一時許駛抵嘉義市○○路三
    四六巷萬家福賣場之停車場，隨即以電話通知丙○○駕駛辛○○以附條件買賣方
    式向匯豐汽車股份有限公司（下簡稱匯豐公司）購買而為匯豐公司（起訴書誤為
    辛○○）所有之車牌號碼７Ｒ—５４６２號自用小客車到達該處，將現鈔搬運至
    該小客車上，並將運鈔車棄置原地，返回租處，再前往屏東縣內埔鄉、三地門鄉
    （起訴書誤為「山地門」）、丙○○位於鹽埔鄉○○村○○街七四號住處等地藏
    匿，二人於同年月二十七日並前往丙○○前配偶己○○（另案偵查中）位於鹽埔
    鄉○○村○○街四八號住處，惟丙○○於當日返回自己住處時，即為警查獲。辛○○於丙○○被逮捕後，經由己○○安排，又轉往高樹鄉○○村○○段二十號魚
    池藏匿，然於同年月三十日晚上十時許，己○○竟夥同不詳姓名年籍之人持槍至
    該魚池強盜辛○○持有之部分贓款，並將辛○○強押前往高樹鄉南華國民小學附
    近，喝令辛○○交出其餘贓款，辛○○不從，己○○等人即開槍射擊辛○○後逃
    逸，辛○○倖免於死，乃駕車前往屏東縣警察局里港分局九如派出所歸案，經其
    供述在魚池旁起出現金三千四百萬元（此部分贓款於偵查中已發還壬○○○○司
    ，該公司嗣又領回辛○○、丙○○逃匿期間費失之部分贓款，合計領回三千四百
    四十一萬八千元，尚損失五百七十七萬五千元）。
四、案經嘉義市警察局移送及嘉義市警察局第二分局報告臺灣嘉義地方法院檢察署檢
    察官偵查起訴。
    理  由
一、行使偽造離婚協議書並使戶政機關公務員登載不實部分
（一）訊據被告辛○○、丙○○均坦認於右揭時地共同偽造被害人丁○○之簽名及盜
      用其印文於被告辛○○夫妻之離婚協議書證人欄，並持以行使，辦理離婚登記
      之事實，然被告丙○○矢口否認有何偽造文書犯行，辯稱：辛○○夫妻並非假
      離婚，自無使公務員登載不實可言云云。
（二）惟查：
  １、右揭犯罪事實，業據被告等於警訊、檢察官偵查及本院審理中供承詳盡，核與
      證人戊○○、丁○○及癸○○（即另一位兩願離婚證人）於本院證述之情節相
      符（本院卷第六一至六五、一一七至一一八、一八八頁），並有嘉義市乙○○○事務所九十一年八月二十二日嘉市東戶資字第０九一０００三九一０號函檢
      送之離婚登記申請書、離婚協議書影本各一紙可稽（本院卷第九五至九六頁）
      ，自屬真實。
  ２、按刑法上之偽造文書罪，本有「有形偽造（形式偽造）」與「無形偽造（實質
      偽造）」之分，前者指無製作權人冒用他人名義而作成文書，後者則指文書之
      內容虛偽，刑法第二百十條偽造私文書罪係處罰「有形偽造」，而刑法第二百
      十四條使公務員登載不實罪則處罰「無形偽造」。被告等冒簽丁○○之姓名及
      盜用其印文於離婚協議書上，乃「有形偽造」，除丁○○之文書制作權被侵害
      外，被告辛○○與其配偶戊○○之離婚亦將因法定要件欠缺而不生效力，自亦
      足以生損害於戊○○及戶政機關對於離婚登記管理之正確性；而前開離婚登記
      書上除被告辛○○夫妻離婚之事項外，兼有何人擔任證人之事項（見離婚登記
      申請書「證人姓名」欄），被告等明知丁○○擔任離婚證人之事項為不實，而
      使戶政機關承辦公務員登載於職務上所掌之離婚登記申請書，自係「無形偽造
      」，且足以生損害於丁○○、戊○○及戶政機關對於離婚登記之正確性，應無
      疑問。是被告丙○○所辯，尚不值採，事證明確，被告等此部分犯行均堪認定
      。
二、行使偽造房屋租賃契約書部分
（一）訊據被告辛○○、丙○○均坦認於右揭時地共同偽造被害人丁○○之簽名及盜
      用其印文於房屋租賃契約書承租人欄，並持以行使之事實，然被告丙○○矢口
      否認有何偽造文書犯行，辯稱：丁○○為人父，絕無不同意簽其姓名之理，縱
      未事先同意，事後亦可透過追認方式補正，自無偽造文書可言云云。
（二）惟查：
  １、右揭犯罪事實，業據被告等於警訊、檢察官偵查及本院審理中供承詳盡，核與
      證人丁○○於本院證述之情節相符（本院卷第一八八頁），並有房屋租賃契約
      書一份可稽（第二七八五號偵查卷第八十頁），自屬真實。
  ２、證人丁○○於本院業已證稱不知被告等在租賃契約書上偽造簽名等語（本院卷
      第一八八頁），足見證人丁○○並未事前同意，且被告等偽造房屋租賃契約書
      之舉，已使出租人林蔡麗郁誤認承租人為丁○○，故被害人除丁○○外，尚及
      於林蔡麗郁，自不因丁○○事後承認，而解免被告等之罪責。是被告丙○○所
      辯，尚不值採，事證明確，被告等此部分犯行亦堪認定。
三、業務侵占部分
（一）訊據被告辛○○對於右揭業務侵占現鈔之犯罪事實坦承不諱，被告丙○○雖亦
      坦認於右揭時地與被告辛○○合力搬運現鈔，並開車接送，然矢口否認有何業
      務侵占犯行，辯稱：辛○○所犯應為竊盜罪，伊只是事後參與處分贓物而已云
      云。
（二）惟查：
  １、右揭犯罪事實，業據被告等於警訊及檢察官偵查中坦承不諱，核與被害人壬○○○○司之代理人甲○○、劉亮仲於本院之指述及證人庚○○、子○○於警訊
      之證述相符（第0000000000號警卷第七九至八七頁、本院卷第一０
      八至一一０頁），並有贓物領據、扣押筆錄、保管書、保全護送服務契約書各
      一份可稽（第0000000000號警卷第一０四、一一二頁，第四三五號
      偵查卷第二三頁，本院卷第一七六至一八三頁），自屬真實。
  ２、被告辛○○先於九十一年四月十九日晚上在前開竹圍路租處告知被告丙○○其
      將犯案，要求開車接應，並獲得被告丙○○首肯，嗣於九十一年四月二十五日
      午夜自屏東縣返回嘉義市途中，被告丙○○又與被告辛○○謀議侵占運鈔車所
      載運現款之犯罪計畫等情，迭據被告丙○○於警訊、檢察官偵查及本院供承甚
      明（第0000000000號警卷第三一至三二、四一頁，第二七八五號偵
      查卷第六頁，本院第三四號聲請羈押卷第五頁），核與被告辛○○於警訊、檢
      察官偵查及本院所供相符（本院卷第十五、二三頁），被告丙○○既於事前知
      情並參與謀議，於被告辛○○得手後又擔任接應之分工，與被告辛○○顯有犯
      意聯絡及行為分擔，被告丙○○所為自非僅止於事後處分贓物行為。
  ３、前開保全護送服務契約書第八條第二款約定「甲方有行員隨車運（護）送時，
      運（護）送現金、票券相關作業手續與簽收事宜均由甲方隨車人員自行負責辦
      理，甲方指定之收款單位之裝鈔袋（箱）搬運、護送及出入運鈔車金庫與金庫
      上鎖等由乙方護送人員負責，金庫鑰匙由該護送人員負責保管。（下略）」，
      本案當時有銀行行員子○○隨車，則依前開條文約定，金庫鑰匙係由護送人員
      負責保管，並無疑問，況證人子○○、庚○○於被告辛○○著手侵占現鈔前均
      已下車至郵局洽辦業務，被告辛○○復自承如果有人搶劫，伊須將車子開走，
      不能置之不理等語（本院卷第一四五頁），足見被告辛○○應為業務上持有該
      運鈔車內現款之人，其將載運現鈔之運鈔車開走，自非破壞舊持有關係而建立
      新持有關係之竊盜行為。是被告丙○○此部分所辯，亦不值採，事證明確，被
      告等此部分犯行同堪認定。
四、被告等在離婚協議書證人欄偽造丁○○之簽名並盜用其印文，並持往戶政機關辦
    理離婚登記，而行使該偽造之私文書，足以生損害於丁○○、戊○○及戶政機關
    對於離婚登記管理之正確性，並以此方法，使不知情之戶政事務所承辦公務員將
    不實事項登載於職務上所掌之離婚登記申請書，足以生損害於丁○○、戊○○及
    戶政機關對於離婚登記管理之正確性，核其所為，均係犯刑法第二百十六條、第
    二百十條之行使偽造私文書罪及刑法第二百十四條之使公務員登載不實罪，公訴
    意旨漏未斟酌此點，而認被告等所犯刑法第二百十六條、第二百十條部分係構成
    同法第二百十七條第一項、第二項之偽造署押、盜用印章罪，尚有未洽，惟其基
    本事實同一，本院自應予以審理，並變更其起訴法條。被告等在房屋租賃契約書
    偽造丁○○之簽名，再交還林蔡麗郁，而行使該偽造之私文書，足以生損害於丁○○、林蔡麗郁，核其所為，均係犯刑法第二百十六條、第二百十條之行使偽造
    私文書罪。按因身分或其他特定關係成立之罪，其共同實施或教唆幫助者，雖無
    特定關係，仍以共犯論，刑法第三十一條第一項定有明文，被告辛○○意圖為自
    己不法之所有，將業務上持有之現鈔變易持有為所有，而侵占入己，核其所為，
    係犯刑法第三百三十六條第二項之業務侵占罪，被告丙○○縱非因業務上而持有
    該等現鈔之人，惟既與被告辛○○共同實施該罪，依上開法條規定，雖無特定關
    係，仍應論以該罪。被告等就上揭犯行，均有犯意之聯絡及行為之分擔，皆為共
    同正犯。被告等在離婚協議書、房屋租賃契約書上雖有多次偽造署押、盜用印文
    行為，惟其各屬一犯意接續多次行為，侵害一個法益，應均為接續犯，皆屬單純
    一罪。被告等偽造署押、盜用印文之行為，乃偽造私文書之部分行為，被告等偽
    造私文書後，復持以行使，其偽造之低度行為應為行使之高度行為吸收，僅論以
    行使偽造私文書罪。上開行使偽造離婚協議書並使戶政機關公務員登載不實部分
    ，被告等係以犯行使偽造私文書罪為方法，而達其犯使公務員登載不實罪之目的
    ，二罪間有方法與目的之牽連關係，應從一重之行使偽造私文書罪處斷。被告等
    所犯上開三罪，犯意各別，行為不同，此據其供承在卷（本院卷第十五、二二、
    七六頁），應分論併罰。被告等偽造離婚協議書日期為九十一年四月十四日（本
    院卷第六六頁），非同年月十五日，且地點在嘉義市○○路一五九號七樓之三（
    本院卷第六三頁）；被告等偽造之房屋租賃契約書租賃標的物為嘉義市○○路三
    三巷十一號（第二七八五號偵查卷第八十頁），非同巷十八號；被告丙○○駕駛
    接運被告辛○○之車牌號碼７Ｒ—５４６２號汽車，為匯豐公司所有（第四０一
    號偵查卷第四頁、本院卷第七三頁），非被告辛○○所有；被告等得手後一度藏
    匿之地點為屏東縣三地門鄉，非「山地門」；又被害人壬○○○○司於警訊及檢
    察官偵查中均未提出告訴，以上各節，公訴意旨均有疏誤，應予更正。爰審酌被
    告等均無前科，有臺灣高等法院被告全國前案紀錄表可按，所犯已損害國民對於
    文書真正之信賴及他人之財產法益，偽造文書部分業已取得丁○○之諒解，業務
    侵占部分之犯罪所得鉅大，造成壬○○○○司商譽之嚴重損失，且有五百餘萬元
    之損害尚未賠償，被告辛○○係造意者，惡性較重，被告辛○○事後尚能坦承犯
    行，被告丙○○則未能就全盤犯行坦白認錯，但態度均尚稱良好及其他一切情狀
    ，分別量處如主文所示之刑，並各定其應執行刑，以資儆懲。如附表編號一、二
    所示偽造之署押（不含盜用之印文），均應依刑法第二百十九條宣告沒收。
據上論斷，應依刑事訴訟法第二百九十九條第一項前段、第三百條，刑法第二十八條
、第三十一條第一項、第二百十六條、第二百十條、第二百十四條、第三百三十六條
第二項、第五十五條、第五十一條第五款、第二百十九條，罰金罰鍰提高標準條例第
一條前段，判決如主文。
本案經檢察官黃正雄到庭執行職務。
中      華      民      國    九十一    年     十二     月    二十七    日
                                      臺灣嘉義地方法院刑事第二庭
                                          審判長法  官  蔡  虔  霖
                                                法  官  張  道  周
                                                法  官  廖  政  勝
右正本證明與原本無異。
如不服本判決，應於判決送達後十日內向本院提出上訴狀( 應附繕本 )。
中      華      民      國    九十一    年     十二     月    二十七    日
                                                書記官  陳  湘  蓉
附錄本案論罪科刑法條全文：
刑法第二百十條
偽造、變造私文書，足以生損害於公眾或他人者，處五年以下有期徒刑。
刑法第二百十四條
明知為不實之事項，而使公務員登載於職務上所掌之公文書，足以生損害於公眾或他
人者，處三年以下有期徒刑、拘役或五百元以下罰金。
刑法第二百十六條
行使第二百十條至第二百十五條之文書者，依偽造、變造文書或登載不實事項或使登
載不實事項之規定處斷。
刑法第三百三十六條
對於公務上或因公益所持有之物，犯前條第一項之罪者，處一年以上七年以下有期徒
刑，得併科五千元以下罰金。
對於業務上所持有之物，犯前條第一項之罪者，處六月以上五年以下有期徒刑，得併
科三千元以下罰金。
前二項之未遂犯罰之。
附表：
┌──┬───────────────┬────────────────┐
│編號│偽  造  之  私  文  書  內  容│       備               註      │
├──┼───────────────┼────────────────┤
│ 一 │在辛○○、戊○○離婚協議書（一│均未扣案。                      │
│    │式二份）偽造「丁○○」署押（簽│                                │
│    │名）共二枚，盜用「丁○○」印文│                                │
│    │共二枚。                      │                                │
├──┼───────────────┼────────────────┤
│ 二 │在房屋租賃契約書（一式二份）偽│林蔡麗郁收執之契約書已扣案（第二│
│    │造「丁○○」署押（簽名）共二枚│七八五號偵查卷第八十頁），另一份│
│    │。                            │未扣案。                        │
└──┴───────────────┴────────────────┘
